【裁判字號】    91,上易,401
【裁判日期】    920916
【裁判案由】    侵權行為損害賠償
【裁判全文】
臺灣高等法院臺中分院民事判決  九十一年度上易字第四○一號
上  訴  人  丙○○
訴訟代理人  林見軍律師
被  上訴人  乙○○
訴訟代理人  陳振吉律師
右當事人間請求侵權行為損害賠償事件，上訴人對於中華民國九十一年九月十八日臺
灣彰化地方法院九十一年度訴字第二五一號第一審判決提起上訴，本院判決如左：
    主    文
上訴駁回。
訴訟費用由上訴人負擔。
    事    實
甲、上訴人方面：
一、聲明：求為判決：(一)原判決廢棄。(二)被上訴人應連帶給付上訴人新台幣（下同）
    壹佰萬元及自民國（下同）九十一年元月十六日起至清償日止，按年息百分之五
    計算之利息。(三)願供擔保請准宣告假執行。(四)訴訟費用由被上訴人負擔。
二、陳述：除與原判決記載相同者，茲引用之外，補稱：
    (一)共同行為所以應由共同行為人連帶負損害賠償責任者，乃因被害人不能知其中
      孰為加害人，若仍責由被害人證明，終至無從受償，於保護被害人殊感不周，
      故使行為人全體負連帶賠償責任。是於此情況，共同參與危險行為之人，若欲
      主張解免責任，僅能證明損害之發生確係肇因其他人之作為，否則依法即應擔
      負共同侵權行為之責。
    (二)造成鋼樑脫落導致意外發生之原因，探究其本如非出於被上訴人甲○○未將吊
      裝夾鉗置於鋼樑重心處或完全插入，即是出於被上訴人乙○○疏於維護檢查吊
      裝夾鉗或操作不當，已如前述，此並為原審所肯認。則在原審於其判決理由欄
      內，論以本院至現場以相同規格之鋼樑、吊裝夾鉗及吊車當場實驗，兩造均不
      爭執鋼樑咬痕位置，測得咬痕致鋼樑兩端距離各為二百五十四公分及二百六十
      七公分，深度為三公分之後，即進行測試，先將夾鉗夾於鋼樑正中間處，夾鉗
      夾緊卡鎖插入後，以吊車吊起，經搖晃及輕微撞擊，鋼樑僅些微晃動，並無脫
      落。再以吊裝夾鉗夾在鋼樑中心旁十公分處，卡鎖夾在鋼樑內側十公分後，以
      吊車吊起，經晃動並輕微撞擊車體及水泥地面，結果鋼樑僅傾斜但未脫落，經
      撞擊後亦不掉落，足見吊裝夾鉗是否置於鋼樑重心處並非決定鋼樑是否脫落之
      原因。再者，若夾鉗位置過淺或未完全插入，則在鋼樑往上吊之際，衡理即應
      直撞往下掉落，而非本件鋼樑係吊起並往一旁移動一段距離之後才脫落之情形
      ，是以被上訴人甲○○是否有何不法侵害行為，亦屬有疑云云之情況下。當可
      本於非Ａ即Ｂ之論理法則，積極論斷鋼樑脫落之原因絕對存在於被上訴人乙○
      ○之身上。
    (三)基此，上訴人本於民法第一百八十四條第一項前段「因故意或過失不法侵害他
      人權利者，應負損害賠償責任。」、同法第一百八十五條第一項後段「數人共
      同不法侵害他人之權利者，負連帶損害賠償責任。不能知其中孰為加害人者，
      亦同。」、第一百九十三條「不法侵害他人之身體或健康者，對於被害人因此
      或喪失或減少勞動能力或增加生活上之需要時，應負損害賠償責任。」及同法
      第一百九十五條「不法侵害他人之身體、健康，被害人雖非財產上之損害，亦
      得請求賠償相當之金額。」等規定，請求被上訴人賠償上訴人所受之損害。茲
      特將上訴人請求之項目及金額，詳述如后：
    (1)醫療費用部份：自負額之醫療金額起訴前共計三萬九千四百七十元。
    (2)增加生活上需要之支出部份：四萬六千元。
    (3)減少勞動能力之部份：三百八十六萬七千三百四十八元。
    (4)慰撫金之部份：一百萬元
  (四)綜上所述，上訴人因此事故所受之損害，最低亦達四百餘萬元之多，然上訴人基
    於本身未帶安全帽亦容有所疏失，未便責令被上訴人負擔全額之損害，是先自行
    扣掉本身所應攤負之責任比例後，僅先於一百萬元之數額有所主張。
乙、被上訴人方面：
一、聲明：求為判決：(一)駁回上訴。(二)第二審訴訟費用由上訴人負擔。
二、陳述：除與原判決記載相同者，茲引用之外，補稱：
    (一)被上訴人乙○○雖於八十九年十一月二十九日許駕駛操控長臂吊車起重機之工
      作，即便上訴人嗣後受傷，然上訴人之受傷並非被上訴人乙○○之行為所致，
      被上訴人乙○○並無不法加害行為，亦無故意或過失之情事，且上訴人之損害
      與被上訴人之行為間，並無相當因果關係存在，依民事訴訟法第二百七十七條
      規定，當事人主張有利於己之事實者，就其事實有舉證之責任。
    (二)按民法第一百八十五條第一項之規定，共同侵權行為人固連帶負損害賠償責任
      ，惟同條前段所謂共同侵權行為，須共同行為人皆已具備侵權行為之要件始能
      成立，若其中一人無故意過失，則其人非侵權行為人，不負與其他具備侵權行
      為要件之連帶賠償損害之責任，又共同侵權行為人之損害賠償，固不以加害人
      有意思聯絡為要件，但仍須有客觀的共同關聯性，則必須損害之發生，及有責
      任原因之事實，二者之間有相當因果關係存在，皆已具備侵權行為之要件始能
      成立，若無因果關係之行為，即不負共同侵權行為之責。
    (三)上訴人之受傷及造成之損害，被上訴人乙○○並無過失可言：
    (1)按被上訴人雖駕駛操控長臂吊車起重機，上訴人即使受有傷害，然上訴人之受
      傷，核與被上訴人無涉等情，業經原審法院以九十年度自字第六十四號刑事判
      決無罪，嗣上訴人不服提起上訴，亦經本院以九十年度上易字第一六八四號刑
      事判決上訴駁回確定在案。
    (2)本意外之發生是否因甲○○未夾於中心點、使用夾鉗不當及吳炳煌未再實際測
      量中心點逕由甲○○照原標示之點夾鉗，及未盡勞工安全之注意義務（如提供
      必要之安全帽等）所造成係甲○○或吳炳煌有無過失責任之問題與被上訴人無
      關，上訴人所請依民法第一百八十五條共同侵權行為，殊有未洽。
    (3)被上訴人擔任吊車司機工作，於八十九年十一月二十九日許，受上訴人之僱主
      吳炳煌之委請，而將已搭建完成鋼樑結構工程之彎曲Ｈ鋼樑，再行拆卸吊起而
      予矯正拉直之工程，另吳炳煌乃僱請上訴人及甲○○二人爬上鐵皮屋之Ｈ鋼樑
      上，進行更換取正之工作，嗣因甲○○未將吊鉗夾住Ｈ鋼樑之中心點，致Ｈ鋼
      樑脫落，揆諸本事件中更換Ｈ鋼樑之工作，須被上訴人、上訴人丙○○及甲○
      ○之相互協力始能順利完成本件工作，嗣因甲○○未將系爭夾鉗夾住Ｈ鋼樑中
      心點，致Ｈ鋼樑脫落之意外發生，被上訴人實無任何共同侵權行為之不法侵害
      行為，承前所述，被上訴人乙○○對於上訴人受傷之情事，尚無不法侵害行為
      ，亦無過失之歸責原因，甚至與上訴人之受傷並無因果關係存在。
    (4)民法第一百八十五條共同危險行為，係指參與加害之人，雖有數人，但致生損
      害結果之加害行為只有一人或一部分人，亦即只有一人或部分人為加害行為，
      而不能知其中孰為加害人者，是為共同危險行為，惟成立共同危險行為之前提
      要件，須參與加害之人，均同時具備侵權行為之要件，惟查，被上訴人並不具
      備故意、過失之要件，並無不法侵害行為，且與上訴人損害之發生，並無因果
      關係存在。
    (四)民法第一百八十五條並無舉證責任倒置之適用：民法第一百八十五條並非推定
      過失責任、無過失責任（危險責任）及衡平責任之適用類型，依過失責任原則
      ，仍應由上訴人就被上訴人有構成侵權行為之構成要件為翔實負舉證責任。
丙、本院依職權調閱台灣彰化地方法院九十年度自字第六四號、台灣高等法院台中分
    院九十年度上易字第一六八四號刑事卷宗及訊問證人吳炳煌，並依聲請履勘現場
    。
     理      由
一、本件上訴人起訴主張被上訴人於八十九年十一月二十九日中午十二時許，在位於
    彰化縣埤頭鄉○○路○段二四五號之工地，操控執行車號為ＩＨ－四九五號之長
    臂起重車，以吊起由訴外人甲○○安裝吊裝夾鉗裝置之鋼樑，欲取下鋼樑進行修
    正時，鋼樑竟自吊裝夾鉗裝置脫離，以致鋼樑擊中位於樑上之上訴人，而受有顱
    骨凹陷性骨折、左側尺骨骨折、右側額骨、眼框骨、眼底板、上頷骨、顴骨粉碎
    性骨折等傷害，被上訴人應負賠償責任等語，被上訴人則以其駕駛操控長臂吊車
    起重機，並無不法加害行為，亦無故意或過失之情事，且上訴人之損害與被上訴
    人之行為間，並無相當因果關係，至於本件意外是否因訴外人甲○○未夾於中心
    點、使用夾鉗不當及訴外人吳炳煌未再實際測量中心點逕由訴外人甲○○照原標
    示之點夾鉗，即未盡勞工安全之注意義務所造成，係訴外人甲○○或吳炳煌有無
    過失責任之問題，與被上訴人無關等語置辯。
二、經查：兩造均受僱於訴外人吳炳煌，於八十九年十一月二十九日中午十二時許，
    在位於彰化縣埤頭鄉○○路○段二四五號之工地，由被上訴人操控執行車號為Ｉ
    Ｈ－四九五號之長臂起重車，吊起由訴外人甲○○安裝吊裝夾鉗裝置之鋼樑，取
    下鋼樑進行修正時，因鋼樑脫落擊中位於樑上之上訴人之事實，為兩造所不爭執
    ，且經證人吳炳煌到庭證述明確，堪信為真實。
三、按因故意或過失，不法侵害他人之權利者，負損害賠償責任，又數人共同不法侵
    害他人之權利者，連帶負損害賠償責任，民法第一百八十四條第一項前段、第一
    百八十五條第一項前段固定有明文，惟所謂共同侵權行為，須共同行為人皆已具
    備侵權行為之要件始能成立，若其中一人無故意過失，則其人非侵權行為人，不
    負與其他具備侵權行為要件之人連帶賠償損害之責任（最高法院二十二年上字第
    三四三七號判例參照）。又民事訴訟如係由原告主張權利者，應先由原告負舉證
    之責，若原告先不能舉證，以證實自己主張之事實為真實，則被告就其抗辯事實
    即令不能舉證，或其所舉證據尚有疵累，亦應駁回原告之請求（最高法院十七年
    上字第九一七號判例參照）。是以本件上訴人如欲主張被上訴人與訴外人甲○○
    二人有共同侵權行為，上訴人即應證明共同行為人即被上訴人二人皆已具備侵權
    行為之要件，始能成立，故本件被上訴人是否有故意或過失之不法行為，依舉證
    責任分配之原則，仍應由上訴人負舉證之責，經查：
  (一)上訴人主張造成上開意外之原因，係出於被上訴人疏於維護檢查吊裝夾鉗或操作
    不當一節，雖證人吳炳煌於原審法院刑事庭審理時證稱：「當日發生事故之夾鉗
    沒有彈簧。」、「（你是如何發現夾鉗沒有彈簧？）我是在事後一、二星期後我
    託被上訴人載東西時，在被上訴人車內看到有夾鉗，並發現夾鉗內無彈簧。」、
    「（出事那天你如何處理？有無報警？）救人第一。我先救自訴人（即上訴人）
    ，我沒有報警處理，也沒有報勞檢所處理。」等語（見原審九十年自字第六四號
    卷第五七、五八頁），然證人吳炳煌在被上訴人車上所見之夾鉗，是否即為本件
    事故當時使用之夾鉗？尚屬有疑。況且訴外人甲○○於本院刑事庭調查時亦以證
    人身分證述：「（當時夾鉗能夠夾上去是否就表示夾鉗沒有問題？）是的」等語
    （見本院九十年度上易字第一六八四號刑事卷第二九、三十頁），再衡諸在屋頂
    上執行拆卸鋼樑之甲○○於原審法院審理中陳稱：伊將夾鉗夾於鋼樑之中心點後
    ，用手勢叫被上訴人可以往上吊，被上訴人有將鋼樑吊起，之後看到鋼樑上下晃
    動約三十公分，鋼樑掉下來打到上訴人，鋼樑打到上訴人時，整個鋼樑均已脫離
    夾鉗，伊不知鋼樑為何會晃動（見原審九十年自字第六四號卷第三十頁），而其
    於本院審理時復陳稱：吊起時伊慢慢站起來，扶鋼樑，使鋼樑不要碰到其他樑柱
    ，發生時鋼樑已經吊起來，往右邊移動發生傾斜打到上訴人等語（見本院卷第六
    八頁），是事發當時鋼樑係吊起並移動一段距離之後才脫落，而非起吊之時即掉
    落，均難證明被上訴人對於吊裝夾鉗有何疏於維護檢查以致夾鉗有瑕疵之情形。
  (二)證人吳炳煌雖到庭證稱被上訴人未等甲○○進一步指示往左或往右移動，就自己
    往左移會撞上上訴人等語，然訴外人甲○○於原審法院刑事庭審理時即證述稱：
    伊將夾鉗夾於鋼樑之中心點後，用手勢叫被上訴人可以往上吊，被上訴人有將鋼
    樑吊起，之後看到鋼樑上下晃動約三十公分，鋼樑掉下來打到上訴人，鋼樑打到
    上訴人時，整個鋼樑均已脫離夾鉗，伊不知鋼樑為何會晃動等語，已如前述，足
    見被上訴人是受甲○○告知後，方將吊鉗升起，且操作過程亦在甲○○監看之下
    進行，並無破壞協力過程，冒然吊起及移動鋼樑情事，復以證人吳炳煌以營造鋼
    樑鐵造屋為業，僱請被上訴人負責吊起、重新安裝鋼樑，被上訴人操作吊車時應
    與證人吳炳煌、上訴人、訴外人甲○○之拆卸鋼樑，處於互為協力配合完成全部
    工作之關係，被上訴人如須於吊車旁操作吊車，又須顧及其視線所不及之屋樑上
    作業之一切，恐分身乏術而力有未逮，亦應非證人吳炳煌僱請被上訴人工作契約
    內容之原旨，此據證人即事發現場指揮鋼樑吊上安裝之蔡一典於本院刑事庭調查
    時證述：被上訴人沒有辦法一個人完成工作，都須經由工作人員幫忙指揮告訴他
    往前往後等語即明（見本院九十年度上易字第一六八四號刑事卷第九三頁），是
    以本件仍難證明被上訴人於操作過程有何不當之處。
  (三)本件上訴人向原審法院提起自訴，經原審法院以九十年度自字第六十四號刑事判
    決認定：事故之原因若係起因於屋頂上之工作人員之過失行為，即非被上訴人之
    注意能力所及，被上訴人不應負過失之責；另證人即當日與上訴人一同在屋頂上
    執行拆卸鋼樑之甲○○證陳：伊將夾鉗夾於鋼樑之中心點後，用手勢叫被上訴人
    可以往上吊，被上訴人有將鋼樑吊起，之後看到鋼樑上下晃動約三十公分，鋼樑
    掉下來打到上訴人，鋼樑打到上訴人時，整個鋼樑均已脫離夾鉗，伊不知鋼樑為
    何會晃動等語，足見被上訴人是受證人甲○○告知後，方將吊鉗升起，其並無破
    壞協力過程，冒然吊起鋼樑之情事，亦可認定；末查，「夾鉗過於膚淺，未完全
    插入所夾之物體」、或其他原因，亦為導致發生危險之可能原因，是依合理之懷
    疑，縱證人甲○○確有將夾鉗夾於鋼樑中央，惟若未確實將夾鉗夾口完全插入鋼
    樑內，則仍非無可能發生夾取不緊、致脫落鋼樑之情形。綜上，本件夾鉗是否如
    上訴人所指未置放彈簧，或有其它瑕疵，因證人吳炳煌未為報警、報告勞檢所為
    即時搜證、調查，已不能證明夾鉗有該等情事，復不能排除其他導致本件事故之
    可能原因，既證據尚容有合理懷疑存在，未能達於通常一般之人均不致於有所懷
    疑，而得確信之程度，即不得單以上訴人之指述，率認被上訴人涉有前開犯行，
    而諭知無罪，嗣上訴人不服提起上訴，亦經本院刑事庭以九十年度上易字第一六
    八四號刑事判決，審認：『被上訴人辯稱夾鉗雖由伊提供，但係甲○○所夾，當
    時應用尺測量，量出中心點後將它畫上，因為當時係用目測沒有夾到中心點，才
    失衡掉地，伊因為屋頂骨架已層層排列遮住視線，都必須聽甲○○之指揮等語；
    證人甲○○於原審亦到庭證稱「當天伊在鋼樑旁邊，吊車有用夾子夾鋼樑旁邊，
    吊車有用夾子夾鋼樑的中心點，伊用比手勢的叫被告可以往上吊，被上訴人有將
    鋼樑吊起來，之後我有看到鋼樑上下晃動約三十公分，伊不知鋼樑為何會晃動」
    （參  鈞院刑庭卷原審卷三十頁）；其於本院復證實：「之前已經有痕跡，只要
    上面之痕跡就知道中心點，鋼樑不是當天才吊上去，是之前二、三天就吊上去，
    因為業者覺得鋼樑有點歪歪的所以才把鋼樑吊下來」、「（問原來的中心點是何
    人標記？）是老闆記的，所以才照那個點去夾」、「因為鋼樑之前就有標示中心
    點，我就是照那個點夾上去」；就本院詢以當時夾鉗能夠夾上去是否表示夾鉗沒
    有問題？亦回答：是的（本院卷即高院卷第二十八－三十頁）；證人吳炳煌（即
    鋼鐵廠及甲○○、蔡一典老闆）於原審亦稱：「吊車之夾子是我們工人去夾的‧
    ‧‧鋼樑掉下來時吊車與夾子已經脫離」、「當天有無注意夾鉗有無夾在鋼樑的
    中間是誰應該注意的？）由我們屋頂上之工作人員來注意」（  鈞院刑事卷原審
    卷第十八、五十八頁）；另證人蔡一典（案發於現場指揮將鋼樑吊上安裝）亦證
    稱：「被上訴人沒有辦法一個人完成工作，都需經由工作人員幫忙指揮告訴人往
    前、往後，伊沒有注意到夾鉗裡面有無缺彈簧」（本院卷即高院刑事庭第九十三
    －四頁）；是由證人甲○○證稱夾鉗沒有問題，可知本件夾鉗應無自訴人所指因
    缺乏彈簧致無法正常施作之情形，再由吳炳煌、蔡一典前開證詞亦足知夾鉗是由
    甲○○負責夾上，且被告之操作均須依現場人員，是本件事故之發生，縱認甲○
    ○當時目測所來之位置，確係所謂之中心點，亦無法排除未完全插入鋼樑之內，
    致造成鋼樑上下晃動之可能，從而本件自訴人既無法提出具體證據證明本件意外
    之發生，係因被告如何之過失所發生，而僅以推測之可能發生原因，據以論斷被
    上訴人有如何之過失，顯不足採為被上訴人有罪之不利認定』，而諭知「上訴駁
    回」確定在案，此經本院調閱上開卷宗查明屬實，則刑事案件之認定核與本院認
    定相符。
  (四)依前開所述，共同侵權行為，須共同行為人皆已具備侵權行為責任始能成立，惟
    被上訴人對於上訴人受傷之事，並無不法侵害之行為，亦無過失可言，且無因果
    關係之存在，核與訴外人甲○○究否成立侵權行為無涉，依前開說明，並無成立
    民法第一百八十五條共同侵權行為之可言。
  (五)關於本件意外是否因訴外人甲○○未夾於中心點、使用夾鉗不當及訴外人吳炳煌
    未再實際測量中心點逕由訴外人甲○○照原標示之點夾鉗，即未盡勞工安全之注
    意義務所造成，係訴外人甲○○或吳炳煌有無過失責任之問題，因上訴人已與訴
    外人甲○○成立和解，就訴外人甲○○部分自毋庸審認；又上訴人請求賠償部分
    ，因被上訴人既毋庸負賠償責任，其賠償數額之多寡，是否有理由，亦毋庸審酌
    ，附此說明。
四、綜上所述，上訴人所舉之證據尚不足以證明被上訴人有何過失之侵權行為，被上
    訴人自不負共同侵權行為責任。原審認定上訴人依據侵權行為之法律關係，請求
    被上訴人連帶給付一百萬元及九十年一月十六日起至清償日止，按年息百分之五
    計算之利息，為無理由而駁回其請求及假執行之聲請，於法有據，本件上訴請求
    廢棄原判決並准其請求，為無理由，應予駁回。
五、本件判決之基礎已臻明確，兩造其於攻擊防禦方法及舉證，於判決結果不生影響
    ，無庸一一論列，併此敘明。
據上論結：本件上訴為無理由，依民事訴訟法第四百四十九條第一項、第七十八條，
判決如主文。
中      華      民      國    九十二    年      九      月     十六     日
~B1民事第二庭審判長法  官  童有德
~B2                法  官  翁芳靜
~B3                法  官  黃永泉
右為正本係照原本作成。
不得上訴。
~B                書記官  林玉惠
中      華      民      國    九十二    年      九      月     十七     日
                                                                        Ｙ


司法院資訊處製作；財團法人民間司法改革基金會備份。
